【裁判字號】    96,訴,731
【裁判日期】    970305
【裁判案由】    確認行政處分違法
【裁判全文】
臺中高等行政法院裁定
                                九十六年度訴字第七三一號
原      告  甲○○
被      告  台中市政府
代  表  人  乙○○
訴訟代理人  丙○○
上列當事人間因確認行政處分違法等事件，原告提起行政訴訟，
關於確認訴訟之部分，本院裁定如下：
    主  文
原告之訴駁回。
訴訟費用由原告負擔。
    理  由
一、按確認公法上法律關係成立或不成立訴訟，於原告得提起撤
    銷訴訟者，不得提起之，行政訴訟法第六條第三項定有明文
    。該項規定係在揭示確認訴訟之補充性特徵，蓋法律關係因
    行政處分而發生者，如有爭執本應訴請撤銷原處分，使該法
    律關係失所附麗而隨之消滅，以收明確、直接之效果。若怠
    於提起撤銷訴訟，聽任行政處分確定，然後再提起確認訴訟
    ，自非法之所許。是對於違法行政處分之救濟程序，原則上
    應提起撤銷訴訟，且於提起撤銷訴訟前，應先踐行訴願程序
    。故須於可得提起訴願期限屆滿前，或當事人依法提起訴願
    後在訴願決定前，或訴願決定後尚未提起行政訴訟前，或於
    訴訟繫屬中（事實審言詞辯論終結前），該行政處分已執行
    完畢或因其他事由而消滅，始得提起或變更為確認該行政處
    分為違法之訴訟。如當事人因可歸責於己之事由而遲誤提起
    訴願或撤銷訴訟之期限後，該行政處分始因執行完畢或其他
    事由而解消，即無容許當事人另提起確認該行政處分為違法
    訴訟之餘地。從而，當事人因逾行政救濟期限而不得提起撤
    銷訴訟，復提起確認之訴以為補救，應認其訴違反確認訴訟
    補充性原則，其訴不備確認訴訟之特別訴訟要件，應以裁定
    駁回其訴。次按行政訴訟法第六條所稱之行政處分，係指行
    政機關就公法上具體事件所為之決定或其他公權力措施而對
    外直接發生法律效果之單方行政行為，此觀行政程序法第九
    十二條第一項及訴願法第三條第一項之規定自明。至行政機
    關所為單純事實之敘述（或通知）或理由之說明，既不因該
    項敘述或說明而生何法律上之效果者，自非行政處分。若人
    民對於非行政處分，向高等行政法院提起確認其違法或無效
    之訴，其起訴即應認不備要件。又「原告之訴，有左列各款
    情形之一者，行政法院應以裁定駁回之。．．．十起訴不合
    程式或不備其他要件者。」行政訴訟法第一百零七條第一項
    第十款定有明文。
二、本件原告未經申請許可，擅自於台中市○區○○○路四九八
    號一樓，建造一層高約三．五公尺，面積約五○平方公尺之
    加強磚造、木、玻璃之違章建築，經被告以民國九十五年十
    二月十四日府都管字第○九五○二六二二七三號違章建築拆
    除通知單，認定前揭建築物為違章建築，且載明實質違建部
    分依法不得補辦建照執照手續，應執行拆除等語。原告於九
    十六年三月一日提出申訴，被告乃以九十六年三月五日府都
    管字第○九六○○四七五七七號違章建築拆除通知單，撤銷
    上開九十五年十二月十四日違章建築拆除通知單，更正認定
    上開建物為舊違章建築，惟仍載明實質違建部分依法不得補
    辦建照執照手續，應執行拆除等語。嗣被告以九十六年五月
    八日府都違字第○九六○一○二三四一號違章建築拆除時間
    通知單通知原告訂於九十六年五月十四日前往拆除，復以九
    十六年五月十六日中都違字第○九六○○一一六九三號函通
    知原告請於九十六年五月卅日前自行拆除完畢，其後又以九
    十六年七月五日府都違字第○九六○一四五五二九號函通知
    原告訂於九十六年七月十日派員拆除等語。原告不服上開九
    十六年五月八日、九十六年五月十六日及九十六年七月五日
    等函，提起訴願，遭決定不受理，遂提起本件行政訴訟。
三、本件原告訴稱略以：被告先以九十五年十二月十四日府都管
    字第○九五○二六二二七三號行政處分，認定原告所有門牌
    號碼台中市○區○○○路四九八號之一樓建物（下稱系爭建
    物）為八十七年十月一日（新舊違章建築劃分日期）後存在
    之「新違章建築」。嗣因原告申訴，被告方以九十六年三月
    五日府都管字第○九六○○四七五七七號行政處分撤銷前揭
    認定，並認定系爭建物為「舊違章建築」。是該建物處理方
    式即應「依查報案件作列管處理」，並非即刻拆除，原告並
    合理信賴被告已將原拆除系爭建物之違章處分撤銷。被告九
    十六年三月五日行政處分雖附註「上列違章建築經勘查．．
    ．應執行拆除」等語，然以此方式之意義為何，該處分皆未
    予明示，按被告所發拆除建物之行政處分，影響人民權益甚
    鉅，其內容自應明白確實。被告九十六年三月五日行政處分
    僅明確表示「更正」、「撤銷」九十五年十二月十四日之行
    政處分，並無任何「更為處分應行拆除」之隻字片語，更遑
    論未註明系爭建物應拆除之理由及法令依據，該行政處分之
    內容顯有瑕疵，亦損害原告信賴利益，自屬違法。而被告九
    十六年五月八日府都違字第○九六○一○二三四一號、九十
    六年五月十六日中都違字第○九六○○一一六九三號、九十
    六年七月五日府都違字第○九六○一四五五二九號等函，乃
    被告九十六年三月五日行政處分之接續執行行為，而九十六
    年三月五日行政處分既屬違法，其後之接續執行行為亦屬違
    法。原告雖未對上開九十六年三月五日行政處分提起訴願，
    惟原告已就上開九十六年五月八日函提起訴願，按該函內容
    詳載「九十六年三月五日府都管字第○九六○○四七五七七
    號違章建築拆除通知單諒達」，則原告訴願效力自應及於九
    十六年三月五日之行政處分。又系爭建物業於九十六年七月
    十九日遭被告拆除完畢，該建物經估定之價額為新台幣（下
    同）二、八七三、○○○元，依民法侵權行為之規定，被告
    應賠償原告上開損失。綜上，爰請求：(一)確認被告九十六年
    三月五日府都管字第○九六○○四七五七七號、九十六年五
    月八日府都違字第○九六○一○二三四一號、九十六年五月
    十六日中都違字第○九六○○一一六九三號及九十六年七月
    五日府都違字第○九六○一四五五二九號等違章建築拆除通
    知單之行政處分違法。(二)被告應給付原告二、八七三、○○
    ○元及自起訴狀繕本送達之翌日起至清償日止，按年息百分
    之五計算之利息等語。
四、經查，依被告九十六年三月五日府都管字第○九六○○四七
    五七七號違章建築拆除通知單（本院卷十三頁），其內容係
    撤銷其先前所為九十五年十二月十四日府都管字第○九五○
    二六二二七三號違章建築拆除通知單（同卷十頁），並重新
    認定系爭建物為舊違章建築，應執行拆除，揆諸首揭說明，
    核屬行政處分，該處分並有告知原告救濟期間，又該處分業
    於九十六年三月十三日寄存送達於原告，有被告送達證書附
    卷可稽（同卷第一四三頁），原告對此亦不爭執，另稱被告
    該函係對其有利，致未提起訴願等語，是原告對該函得提起
    撤銷訴訟，而未循序提起而告確定，依上開說明，自不得再
    行提起確認行政處分違法之訴，至被告該函業已明確認定系
    爭建物為舊違章建築，仍應執行拆除，原告主觀上認該函係
    對其有利，致未提起訴願，不影響被告該函之確定，是原告
    請求確認被告該函為違法之部分，即非合法，應予駁回。
五、至被告其後所為之九十六年五月八日府都違字第○九六○一
    ○二三四一號、九十六年五月十六日中都違字第○九六○○
    一一六九三號及九十六年七月五日府都違字第○九六○一四
    五五二九號等函（同卷十四、十七及二十頁），按依法令或
    本於法令之行政處分，負有行為義務而不為，其行為能由他
    人代為履行者，執行機關得委託第三人或指定人員代履行之
    ，行政執行法第二十九條亦有明文。是於行政執行程序中，
    依行政處分有作為或不作為義務之人，主管機關所為執行或
    代執行行為，核屬行政處分之實施行為；至於就此類依行政
    處分有作為或不作為義務之人，主管機關所為告戒行為，則
    係實施行政處分之觀念通知，屬行政法上之事實行為，均非
    行政處分。上開被告九十六年五月八日及同年七月五日函，
    係被告訂定系爭建物之拆除日期，按系爭建築物前經被告認
    定為違章建築，是上開二函內容僅係通知原告行政執行之日
    期及促請原告配合違章建築拆除之相關執行行為，為實現已
    確定行政處分之接續執行行為，不得認為係獨立之行政處分
    ；而被告九十六年五月十六日函內容，在於勸諭原告自行拆
    除違章建築，並告知不自行拆除，將由公權力執行拆除之意
    ，僅屬實施強制執行前之勸導行為，為觀念通知，並不發生
    法律上效果，亦非行政處分。從而，被告前開三函文均非行
    政處分，自不得對之提起確認訴訟，則原告此部分訴訟，為
    起訴要件不備，亦非適法，併予駁回。至本件兩造其他實體
    上之主張及陳述，因本件訴訟不合法，自無庸審究，另原告
    依民法上侵權行為之請求權，訴請被告賠償之部分，則非本
    院審判權所及，另以裁定移送該管法院，均併予敘明。
六、依行政訴訟法第一百零七條第一項第十款、第一百零四條，
    民事訴訟法第九十五條、第七十八條，裁定如主文。
中    華    民    國    97    年    3     月    5     日
              臺中高等行政法院第四庭
                        審判長法  官  沈  應  南
                              法  官  許  金  釵
                              法  官  許  武  峰
以上正本證明與原本無異。
如不服本裁定，應於裁定送達後10日內以書狀敘明理由，經本院
向最高行政法院提起抗告（須依對造人數附具繕本）。
中    華    民    國    97    年    3     月    5     日
                              書記官  莊  啟  明


司法院資訊處製作；財團法人民間司法改革基金會備份。
